臺灣高雄地方法院民事判決　　　　　　 94年度保險字第34號
 原　　　告　乙○○○○○○
 被　　　告　國泰人壽保險股份有限公司
 法定代理人　丙○○
 訴訟代理人　李明益律師
　　　　　　 啟夫律師
當事人間確認保險契約存在事件，本院於民國94年10月7 日言詞
辯論終結，判決如下：
      主　　　文
確認原告與被告以李林秀為被保險人所訂 (保單號碼0000000000
號，保險期間自民國九十一年十一月十二日起至終身)之 國泰全
福101 終身壽險契約暨國泰安護防癌終身健康保險附約存在。
訴訟費用由被告負擔。
      事實及理由
一、按確認法律關係之訴，非原告有即受確認判決之法律上利益
    者，不得提起之；確認證書真偽或為法律關係基礎事實存否
    之訴，亦同，民事訴訟法第247 條第1 項定有明文。而所謂
    即受確認判決之法律上利益，係指法律關係之存否不明確，
    原告主觀上認其在法律上之地位有不安之狀態存在，且此種
    不安之狀態，能以確認判決將之除去者而言 (最高法院90年
    度台上字第961 號判決意旨參照)， 是凡法律關係、法律關
    係基礎事實之存在與否，或證書真偽不明確，致原告主觀上
    認其在法律上之地位有不安之狀態，且此不安之狀態能以對
    於被告之確認判決除去者，即得提起確認之訴。兩造對於法
    律關係基礎事實之後述保險契約，目前是否尚有效存在，見
    解既有不同，原告以其法律上地位有所不安，請求確認，並
    無不合，先予敘明。
二、原告主張：其於民國91年11月12日，以訴外人即其母親李林
    秀為被保險人，與被告國泰人壽保險股份有限公司（下稱被
    告公司）訂立「國泰全福101 終身壽險」（下稱壽險主約）
    ，保險金額新台幣 (下同)10,000 元，並附加投保「國泰安
    護防癌終身健康保險附約」（下稱防癌險附約）4 單位，保
    單號碼0000000000號（下合併稱系爭保險契約），因被告公
    司非法表示解除契約，原告自得請求確認契約有效存在。並
    聲明：確認二造間所訂立國泰全福101 終身壽險契約（保單
    號碼0000000000、保險期間自91年11月12日起至終身、附約
    ：安泰防癌終身）存在。
三、被告則以：原告及林秀投保系爭保險契約時，未據實告知李
    林秀患有糖尿病之事實，違反告知義務，影響被告公司對於
    危險之估計，依保險法規定及保險契約約定，被告公司可解
    除系爭契約，被告公司已於93年9 月16日以存證信函通知原
    告解除契約，並於翌日送達原告等語。並聲明：原告之訴駁
    回。
四、本件經協議整理爭點：
    兩造不爭執事項：
  (一)原告於91年11月12日以其母李林秀為被保險人，與被告公司
    訂立系爭保險契約。
  (二)原告於93年7 月以被保險人李林秀罹患癌症為由申請理賠，
    被告公司於同年9 月15日給付296,000 元。
  (三)被保險人李林秀在訂立系爭保險契約前已罹患糖尿病。
    兩造爭執事項：
  (一)原告（要保人）及被保險人李林秀在投保時，有無告知李林
    秀罹患糖尿病之事實，是否違反保險法第64條第1 、2 項前
    段之告知義務？
  (二)被告解除契約是否合法？
五、兩造前開爭執事項，本院判斷意見如下：
  (一)原告（要保人）及被保險人李林秀在投保時，有無告知李林
    秀罹患糖尿病之事實，是否違反保險法第64條第1 、2 項前
    段之告知義務？
  (1)原告主張於訂約過程中，曾將李林秀罹有糖尿病之情告知被
    告公司招攬之業務人員甲○○之事實，業經證人即原告投保
    時之受僱人丁○○到庭結證明確等語在卷（本院94.9.23 言
    詞辯論筆錄），證人甲○○對丁○○在簽訂過程中經常在場
    之事實亦不爭執，丁○○既於本院具結負偽證刑責，所證應
    可認為真正；至甲○○雖稱原告與李林秀未告知罹有糖尿病
    之事實，然衡情甲○○為被告之受僱人，且為本件保險契約
    召攬並填載要保書之人，所述難免避重就輕之虞；參以甲○
    ○自陳要保書告知事項欄中「高血壓，目前服藥控制中」等
    字樣，係事後經其詢問主管後始由主管加填（本院94.9.13
    言詞辯論筆錄），足見保險契約要保書上關於告知事項欄之
    填載，係由甲○○經考慮後決定填載內容，益證原告上開主
    張為可採信。
  (2)甲○○為被告公司之保險招攬人員，為保險法第8 條之1 所
    稱之保險業務員，為被告之使用人，應類推適用民法第224
    條關於債務人之使用人故意或過失責任之規定，就甲○○之
    故意或過失，被告即應與自己之故意或過失，負同一責任，
    而要保人即原告既已將被保險人李林秀罹患糖尿病之事實告
    知甲○○，僅因甲○○疏忽或基於其他考量未據實填載，致
    被告未能知悉，則被告公司就甲○○之故意或過失，即應與
    自己之故意或過失負同一責任，不得認原告或李林秀有何故
    意隱匿或為不實之說明。
  (二)被告解除契約是否合法？
  (1)被告公司確於93.9.16 由台北96支郵局寄發存證信函，以原
    告因投保時隱匿李林秀罹患糖尿病為由解除契約，並於93年
    9 月17日送達原告之情，有該存證信函及回證附卷可稽，回
    證上所蓋用者確為原告印文，為原告所自認，原告既未能證
    明印章為他人所盜蓋，固應認被告解除系爭保險契約之意思
    表示已到達原告；惟原告與李林秀均未違反保險法第64條第
    1 項或系爭壽險主約第8 條第1 項前段、防癌險附約第13
    條第一項之告知義務均如前述，則被告公司關於系爭保險契
    約危險之估計，縱有錯誤，均與原告、李林秀無所關連，是
    無論依上開保險法規定或契約約定，被告公司並無解除契約
    之權利，其所為解除契約之通知，並不生合法解除兩造間保
    險契約之效力至明。
六、綜上所述，原告或李林秀於簽訂系爭保險契約時，並無隱匿
    或為不實告知之情形，被告公司所抗辯因要保人、被保險人
    未據實告知、而影響對危險估計之詞，並無理由，而被告公
    司並無解除保險契約之權利，而為解除契約之意思表示，致
    原告主觀上認其法律上地位有所不安，訴請確認系爭保險契
    約存在，依法為有理由，應予准許。
七、本件因事證已明，兩造其餘主張舉證及攻擊防禦方法，核與
    判決結果無，爰不一一贅述。
八、據上論結：本件原告之訴為有理由，依民事訴訟法第78條，
    判決如主文。
中　　華　　民　　國　　94　　年　10　　月　　21　　日
                  民事第一庭    法　官　林玉心
以上正本證明與原本無異。
如不服本判決，應於判決送達後20日內向本院提出上訴狀並表明
上訴理由，如於本判決宣示後送達前提起上訴者，應於判決送達
後10日內補提上訴理由書（須附繕本）。
中　　華　　民　　國　　94　　年　10　　月　　21  　日
                                書記官  陳家宏
